【裁判字號】    90,上,734
【裁判日期】    901023
【裁判案由】    拆屋還地
【裁判全文】
臺灣高等法院民事判決  九十年度上字第七三四號
      上  訴  人  台北縣三峽鎮農會
      法定代理人  陳宏文
      被上訴人    甲○○
右當事人間拆屋還地事件，上訴人對於中華民國九十年五月二十四日臺灣板橋地方法
院八十九年度訴字第一九一六號第一審判決提起上訴，本院判決如左：
    主    文
上訴駁回。
第二審訴訟費用由上訴人負擔。
    事實及理由
甲、程序方面：
    本件被上訴人法定代理人於九十年四月二日已由劉豐銘變更為陳宏文，此有當選
    證明書附卷可稽（見本院卷第二三頁），則上訴人聲明承受訴訟，應予准許，合
    先敘明。
乙、實體方面：
一、被上訴人起訴主張：坐落台北縣三峽鎮○○段第四四○地號（重測前之地號為二
    六之二三號），面積九十一點二三平方公尺之土地，全部屬被上訴人所有。兩造
    於七十八年五月十八日簽訂租賃契約，將上開土地租予上訴人作為辦公處所、農
    業倉庫及其他業務需要建物之建築之用，租賃期間自七十八年七月一日起至八十
    八年六月三十日止，上訴人並於前開土地如原判決附圖所示斜線部分建有地上物
    ，嗣被上訴人於租賃期間屆滿前後，多次以郵局存證信函通知上訴人不欲再為續
    租之意思，惟租賃期限屆滿後迄今，上訴人卻遲未履行拆除地上物並返還土地予
    被上訴人之義務，兩造之租賃契約既已於八十八年六月三十日因租賃期間之屆滿
    而告終止，爰依民法第四百五十五條及同法第七百六十七條之規定，請求上訴人
    應將坐落台北縣三峽鎮○○段第四四○地號上如原判決附圖斜線部分所示，面積
    五十九點一一平方公尺之地上物拆除，將上開土地返還被上訴人。並聲明駁回上
    訴。
二、上訴人辯稱：兩造租賃契約第四條既有「契約期滿經雙方協定後得更新契約」之
    約定，被上訴人依約負有協定及更新契約之義務，被上訴人未經協定即表明不欲
    續租，其行使權利，顯有違誠信原則，況此係以不正當手段阻止租賃契約之更新
    ，依民法第一百零一條第一項規定，更新契約之條件視為成就，租賃契約仍屬存
    在，上訴人當非無權占有。又本件為建築基地租賃，依土地法第一百零二條規定
    ，上訴人可請求設定地上權，縱未為地上權之設定，亦應有民法第八百四十條法
    理之適用，從而被上訴人應補償上訴人建築物之時價，而非請求拆屋還地等語。
    並聲明廢棄原判決，駁回被上訴人在第一審之訴及其假執行之聲請。
三、本件被上訴人主張：坐落台北縣三峽鎮○○段第四四○地號，面積九十一點二三
    平方公尺之土地，全部屬被上訴人所有，兩造於七十八年五月十八日簽訂租賃契
    約，將上開土地租予上訴人作為辦公處所、農業倉庫及其他業務需要建物之建築
    之用，租賃期間自七十八年七月一日起至八十八年六月三十日止，上訴人並於系
    爭土地如原判決附圖所示斜線部分建有地上物，面積五十九點一一平方公尺，嗣
    被上訴人於租賃期間屆滿前後，多次以郵局存證信函通知上訴人不欲再為續租系
    爭土地之意思等事實，業據被上訴人提出土地登記謄本一份、土地租賃契約書影
    本一份、被上訴人寄發之存證信函三件為證（原審卷，十至十七頁），並經原法
    院於八十九年十二月二十六日會同台北縣樹林地政事務所人員至現場勘驗測量，
    製有勘驗筆錄及土地複丈成果圖各一份附卷可稽（原審卷，四一至四四頁），且
    為被上訴人所不爭，可信為真實。
四、被上訴人主張：系爭租賃期間屆滿前後，伊曾多次以郵局存證信函通知上訴人不
    欲再為續租之意思，兩造之租賃契約既已於八十八年六月三十日因租賃期間之屆
    滿而告終止，上訴人負有拆屋還地之義務等語。上訴人則辯稱其仍有占有系爭土
    地之正當權源等語。經查：
    (一)上訴人辯稱：本件租賃屬租用基地建築房屋，依土地法第一百零二條規定，上
      訴人本得請求被上訴人就地上物為地上權之設定，縱未經設定，亦應有民法第
      八百四十條法理之適用，則被上訴人應補償上訴人該建築物之時價，而非請求
      拆屋還地等語。按租用基地建築房屋，應由出租人與承租人於契約成立後二個
      月，聲請該管縣市地政機關為地上權之登記，土地法第一百零二條固有明定，
      惟此項地上權雖經法律規定，仍應由出租人與承租人以法律行為設定之，並非
      因法律之規定而使承租人當然取得地上權。經查系爭土地並無地上權之登記，
      此有土地登記謄本在卷可憑，且為上訴人所自承，上訴人就系爭土地既未依土
      地法第一百零二條規定為地上權登記，則不生地上權之效力，上訴人並非合法
      之地上權人，不能享有地上權人依法享有之權利。因此，上訴人辯稱其得適用
      民法第八百四十條之規定之法理，請求被上訴人補償建築物之時價云云，此種
      見解與上開法律規定以及物權法之登記生效主義明顯不符，並無可採。
    (二)上訴人復辯稱：兩造租賃契約第四條後段既有「契約期滿經雙方協定後得更新
      契約」之約定，今被上訴人未經協定即表明不欲續租，其行使權利，顯有違誠
      信原則，況此係以不正當手段阻止租賃契約之更新，依民法第一百零一條第一
      項規定，更新契約之條件視為成就，租賃契約仍屬存在，上訴人當非無權占有
      等語。按誠信原則乃斟酌個別事件之特別情形，衡量當事人雙方之利益，用以
      調和權利行使之適當界線，務使法律關係公平妥適之法律原則，亦即為個案利
      益權衡之法學方法。查兩造簽訂之土地租賃契約書第四條前段，既有「租賃期
      間：自民國柒拾捌年柒月壹日起至民國捌拾捌年陸月參拾日計拾個年」之記載
      ，應認系爭租約係屬定期租賃契約。次查該條後段「契約期滿經雙方協定後得
      更新契約」之記載，既載明係「得」更新契約而非「應」更新契約，且無雙方
      「應」協定之記載，解釋其文意，雙方當事人並無負有更新契約之義務，亦無
      應協定之義務，僅在雙方如能達成協定之情形下，可以更新系爭租賃契約。系
      爭契約既定有期限，又約定期限屆滿後如雙方協定可更新契約，上訴人復未能
      提出其他證據足證被上訴人依約負有屆期應協定或應更新契約之義務，則被上
      訴人於契約期限屆滿前，以存證信函表明到期後不欲再為續約之意思，並未違
      反系爭契約之約定，亦與誠實信用原則並無違背，更不能認為被上訴人係以不
      正當手段阻止租賃契約之更新。因此，上訴人上開辯詞亦無可採，應認被上訴
      人主張系爭租約因租期屆滿時而終止等語為真實。
    (三)上訴人既無法提出其他證據足證兩造間就系爭土地仍有租賃關係或有其他占有
      系爭土地之正當權源，應認被上訴人主張：本件租賃契約既因租期屆滿而終止
      ，上訴人已無占用系爭土地之正當權源，負有拆屋還地義務等語，為可採信。
五、從而被上訴人依民法第四百五十五條及第七百六十七條之規定，訴請上訴人拆除
    坐落台北縣三峽鎮○○段第四四○地號如原判決附圖斜線部分所示面積五十九點
    一一平方公尺之地上物後，將上開土地返還被上訴人，為有理由，應予准許。是
    則原審為被上訴人勝訴之判決，於法並無不合，上訴意旨指摘原判決不當，求予
    廢棄改判，為無理由，應予駁回。
六、本件事證已臻明確，兩造其餘主張與舉證，並無一一論述之必要，併此敘明。
丙、據上論結，本件上訴為無理由，依民事訴訟法第四百四十九條第一項、第七十八
    條，判決如主文。
中      華      民      國    九十      年      十      月    二十三    日
                                民事第十二庭
                                    審判長法  官  林  丁  寶
                                          法  官  林  恩  山
                                          法  官  高  鳳  仙
右正本係照原本作成。
如不服本判決，應於收受送達後二十日內向本院提出上訴書狀，其未表明上訴理由者
，應於提出上訴後二十日內向本院補提理由書狀（均須按他造當事人之人數附繕本）
上訴時應提出委任律師或具有律師資格之人之委任狀；委任有律師資格者，另應附具
律師及格證書及釋明委任人與受任人有民事訴訟法第四百六十六條之一第一項但書或
第二項（詳附註）所定關係之釋明文書影本。
中      華      民      國    九十      年      十      月    二十六    日
                                          書記官  黃  慶  霽
附註：
民事訴訟法第四百六十六條之一（第一項、第二項）：
對於第二審判決上訴，上訴人應委任律師為訴訟代理人。但上訴人或其法定代理人具
有律師資格者，不在此限。
上訴人之配偶、三親等內之血親、二親等內之姻親，或上訴人為法人、中央或地方機
關時，其所屬專任人員具有律師資格並經法院認為適當者，亦得為第三審訴訟代理人
。


司法院資訊處製作；財團法人民間司法改革基金會備份。
